最高法院民事判決　　　　　　　九十四年度台上字第九三六號
　　上　訴　人　財團法人基督復臨安息日會台安醫院
　　法定代理人　蘇 主 惠
　　上　訴　人　戊 ○ ○
　　共　　　同
　　訴訟代理人　古 清 華律師
　　被上訴人　　甲 ○ ○
　　　　　　　　　　　　　16.
　　　　　　　　乙○○○
　　　　　　　　丁○○即陳韻如.
　　兼 上一 人
　　法定代理人　丙 ○ ○
上列當事人間請求損害賠償事件，上訴人對於中華民國九十三年
十月二十六日臺灣高等法院第二審更審判決（九十二年度上更(一)
字第一五七號），提起上訴，本院判決如下：
    主  文
原判決廢棄，發回台灣高等法院。
    理  由
本件被上訴人主張：伊等為被害人李旻馡之父母、配偶及子女，
李旻馡因罹患零期乳部腫瘤，至上訴人財團法人基督復臨安息日
會台安醫院（下稱台安醫院）就診，由其僱佣之醫師即上訴人戊
○○，於民國八十五年六月十九日上午十時許，實施左側乳房徹
底根切除術。詎戊○○明知李旻馡術後情況良好，無欠缺維他命
Ｂ１情事，且維他命Ｂ１可能引發過敏而致命，竟未施以微量試
驗、未盡說明義務，並得李旻馡之同意，逕指示護士於當晚十一
時四十五分許，對李旻馡進行「乳酸鹽林格氏溶液」混合含維他
命Ｂ１之「多力維他」靜脈點滴注射（下稱系爭注射）。李旻馡
遂引發過敏產生全身發癢、口吐白沫、抽搐，陷入昏迷狀態。嗣
台安醫院及戊○○又延誤急救時程，終致李旻馡因過敏性休克於
同年七月二十日不治死亡。戊○○既有用藥錯誤、台安醫院有提
供危險醫療服務及併同戊○○均有急救失當之過失行為，該過失
即與李旻馡之死亡有相當因果關係，應對伊等負損害賠償責任，
而分別賠償甲○○、乙○○○、陳韻如因李旻馡之死亡，依序所
受新台幣（下同）六十萬九千九百九十元、六十七萬零六百五十
六元、四十八萬九千七百十七元之扶養費損害。及丙○○所受支
出殯葬費十八萬七千五百元之損害。另甲○○、乙○○○、陳韻
如、丙○○尚得依序請求六十萬元、六十萬元、一百萬元及六十
萬元之精神慰撫金。爰依侵權行為法律關係，及於原審所「追加
」民法第二百二十四條、第二百二十七條、第二百二十七條之一
之債務不履行法律關係，求為命上訴人連帶給付甲○○、乙○○
○、丙○○、陳韻如，依序為一百二十萬九千九百九十元、一百
二十七萬零六百五十六元、七十八萬七千五百元、一百四十八萬
九千七百十七元之判決（被上訴人超過上開請求部分，經第一審
法院判決駁回，未據其等聲明不服，已告確定。又被上訴人原請
求之「利息」部分，業於更審前原法院審理中為「捨棄」之聲明
）。
上訴人則以：戊○○係為避免李旻馡在手術中，因體液、電解質
、維生素之流失，及術後禁食，有脫水與維他命欠缺之虞，造成
電解質不平衡與營養吸收問題，因傷口不易癒合，酵素活性降低
，而產生組織不健全、低蛋白症、水腫等現象，始施以「乳酸鹽
林格氏溶液」加上含維他命Ｂ１成分之「多力維他」混合靜脈注
射。而維他命Ｂ１為一極安全之藥品，臨床上僅在多次以高劑量
注射，方有低於百分之零點一之比率發生過敏反應或休克。且戊
○○基於醫師之專業，經詢問李旻馡得知其無過敏病史（此藥物
，醫學上無須試驗，亦無適當檢驗方法），而施以「乳酸鹽林格
氏溶液」五百ｃｃ加上「多力維他」五ｃｃ之僅含十毫克低劑量
維他命Ｂ１之注射（尚未全部施打完畢），已符合科技、專業水
準及醫療準則，應無用藥錯誤之過失可言。李旻馡引發過敏反應
後，既經上訴人以心肺復甦術急救，併使用抗過敏，急救藥物維
那、腎上腺素及類固醇後，使其血壓趨穩，轉入加護病房加強照
護，戊○○並即會診同院腦神經外科醫師，採取必要措施，及實
施適當之治療，即無醫療上之過失。李旻馡因其個人特異之體質
而過敏死亡，更非現今醫療專業科技水準所得避免或預防。被上
訴人請求上訴人賠償損害，自非有據等語，資為抗辯。
原審維持第一審所為被上訴人勝訴部分之判決，即命上訴人連帶
給付被上訴人甲○○、乙○○○、丁○○、丙○○依序為一百二
十萬九千九百九十元、一百二十七萬零六百五十六元、一百四十
八萬九千七百十七元、七十八萬七千五百元，駁回上訴人之上訴
，係以：兩造不爭執被害人李旻馡係於術後，經上訴人戊○○指
示護士施以系爭注射，引發過敏性休克而不治之事實。被上訴人
未提出上訴人於李旻馡發生維他Ｂ１過敏性休克後，應採取如何
更有效之急救措施，其等主張上訴人急救失當，對李旻馡之死亡
為有過失，固非可取。惟注射維他命Ｂ１發生過敏休克而致命之
機率仍有約百分之零點一以下，為戊○○所自認，並為行政院衛
生署醫事審議委員會（下稱醫審會）八十八年四月十四日第八七
二七七號鑑定書；國立台灣大學附設醫院（下稱台大醫院）八十
七年九月二十八日（八七）校附醫祕字第二○一五九號、八十八
年八月十三日（八八）校附醫祕字第一六八三○號鑑定意旨書；
及台北榮民總醫院（下稱榮總醫院）九十年八月三日（九十）北
總外字第○七三七七號函文所同認。故除無其他更安全之替代，
或為醫療上所必要，或具有急迫性，如不施以注射，將對病患之
生命或身體產生重大難以挽回之危害外，自應於施打前為是否引
發過敏之問診或試驗。乃戊○○忽略護士於李旻馡護理病史記錄
上所為：「但病人表示不知（是否過敏），因病人很少打針，從
未有此現象」之附記（下稱附記），於未再詢問該護士或李旻馡
本人，以確認其無對維他命Ｂ１可能引發過敏之可能前，即逕對
之施以系爭注射，無異濫用藥物而漠視李旻馡之生存權利，難謂
無過失。況審酌上揭醫審會鑑定書、台大醫院鑑定意見書，及榮
總醫院函文，亦認定點滴當中如不填加維他命Ｂ１成分之多力維
他混合注射，對病患之病情無甚大差異。參以行政院衛生署中央
健康保險局自八十九年二月一日起，對維他命Ｂ１之健保給付，
僅限定使用特定病症，係基於保障民眾用藥安全，並引導臨床醫
師合理用藥，核為杜絕醫界濫用藥物諸情，戊○○指示護士施以
系爭注射是否確屬醫療上必要之行為，已堪置疑。再依有關李旻
馡麻醉及手術過程之病歷紀錄以觀，其並無施以注射維他命Ｂ１
之必要，戊○○未選擇其他更安全之替代方法，即指示護士施以
系爭注射，亦難認有醫療上之必要性及急迫性。其就該注射因而
引發李旻馡休克而不治死亡，自難辭過失之咎。雖上開各醫事鑑
定單位之鑑定意見，均認戊○○無過失，然就其為李旻馡所為之
注射，有無醫療上之必要性及急迫性，未據說明，尚不能以之為
有利於上訴人之認定。從而，被上訴人本於侵權行為之法律關係
，請求上訴人連帶賠償損害，即屬有理，應予准許等詞，為其判
斷之基礎。
查觀之台大醫院先後二次之鑑定意見：「……又，多數藥物通常
較少引發過敏現象，因此並沒有先前測驗之必要，況且亦無適當
之檢驗方法。」、「維他命Ｂ１之注射，目前醫界並無於事前作
皮下注射之慣例。施打維他命注射前先行做敏感測試，於臨床上
並不實際（除非病人曾對維他命Ｂ１過敏），故本院一般均未於
事前做皮下測試」（一審卷一三五頁、二一九頁）；及醫審會鑑
定書所認：「……使用乳酸林格氏液，多種維他命及維他命Ｂ１
，決定注射前並無做皮下測試的必要……」（同上卷一五九頁）
；榮總醫院鑑定函文所稱：「……並沒有做測試之必要，臨床上
亦無適當之檢驗方法」（原審上字卷二七八頁）等旨，似見於決
定施以維他命Ｂ１之注射前，除依過敏史顯現病人曾對維他命Ｂ
１注射過敏外，臨床上以口頭詢問為已足，尚無於事前做皮下測
試之必要，亦無其他適當之檢驗方法。另依被害人李旻馡在台安
醫院之護理病史紀錄，關於過敏史部分之記載，係經護士口頭詢
問李旻馡本人後，始於「無」之欄位為勾選，並另為「（李旻馡
）表示不知（是否過敏），因為很少打針。從Ｃ／Ｓ（剖腹產）
去年六月，未有此現象」之附記，業為證人即護士張幼君所證實
（一審卷九七頁，原審上更(一)字卷一三八、一三九頁）。再徵諸
證人即台安醫院醫師鐘亢所證：「除非有特別異常現象，如血壓
或體溫偏高，不適合開刀，或對某種即將要開刀要使用之藥材有
過敏現象要另外口頭報告外，一般都不會再作報告，而是由醫師
自行檢視病歷紀錄」等語（原審上更(一)字卷一三九頁），果護士
張幼君確已詢問李旻馡本人之過敏史，而得知李旻馡前曾接受剖
腹生產手術，並未有過敏之現象發生，能否遽以戊○○「忽略」
李旻馡護理病史紀錄上之附記，於未再詢問護士或李旻馡本人以
確認對維他命Ｂ１之注射無引發過敏之可能前，施以系爭注射，
即認定其係濫用藥物漠視病人生存權，應負過失之責？非無斟酌
之餘地。其次，「病患在接受乳房切除手術後，對其施打點滴並
加入維他命（包括維他命Ｂ１），目的在使病患恢復能更為順利
，完全不補充維他命或許無甚差異，然而補充維他命並無不當之
處。」（見一審卷一三八頁台大醫院鑑定意見）、「病患在接受
乳房切除手術後，……，是否給予維他命（包括維他命Ｂ１），
完全為臨床醫師個人經驗判定；補充維他命與否或許對病情無甚
差異，然絕非錯誤處置。」（見榮總醫院函件，原審上字卷二七
八頁反面）。上訴人據以抗辯：病患李旻馡施行乳房切除手術，
給予系爭維他命點滴補充，並無不當，更非過失（原審上更(一)字
卷二三０頁），核屬重要之攻擊防禦方法，未據原審於判決理由
項下說明其取捨之意見，自嫌疏漏。再依證人即奉醫囑為李旻馡
施以系爭注射之護士劉淑珍證稱：系爭注射僅施打約五分鐘（同
上卷一三六頁）。參諸榮總醫院之鑑定函文記載：「……多力維
他其成份含維他命Ａ，Ｂ１……等，為相當安全的藥物，……，
文獻上雖曾報導，維他命Ｂ１注射引起類過敏反應致死案例，但
極為少數，同時多半發生在大劑量重覆快速注射下。……，嚴重
反應通常發生於多次使用大劑量（１２至１００mg）注射後，發
生率小於０‧１％……」、「……本案例於接受內含維他命Ｂ１
五十（mg）之多力維他點滴靜脈注射中，發生嚴重過敏反應，可
能為病人特異過敏體質所致，臨床上殊為少見，難於預期」（原
審上字卷二七八頁反面）；及台大醫院之鑑定意見：「……。因
此，該病患休克可能純屬個人體質而引起過敏，此種情形有時候
是很難避免的」（一審卷一三八頁）；而醫審會鑑定意見亦認：
「……。該病人倘若是對維他Ｂ１過敏而引發休克，應該是個人
特異體質造成的機會大。」（同上卷一五九頁）等旨，則上訴人
一再辯稱：維他命Ｂ１係極為安全之用藥，李旻馡於術後，戊○
○指示護士所施之「乳酸鹽林格氏溶液」５００ｃｃ，混合多力
維他５ｃｃ之靜脈點滴注射，僅含維他命Ｂ１五十毫克（ｍｇ）
，符合醫療準則（原審上字卷三五０頁、上更(一)字卷三二七頁）
。李旻馡因其個人特異之體質而過敏死亡，尚非現今醫療專業科
技水準所得避免或預防，是否全無足採？原審疏未說明何以不可
採之理由，遽為不利於上訴人之認定，即屬難昭折服。上訴論旨
，指摘原判決不當，求予廢棄，非無理由。至被上訴人另主張李
旻馡發生維他命Ｂ１過敏時，依上訴人所提供儀器、急救人員、
及急救處置等急救過程，有家屬求救無人置理、急救失當、急救
無方、無神經科醫師參與診治、未積極掌握急救時機等醫療疏失
，為有過失諸節，縱原判決認定上訴人對被害人之急救過程無何
過失，但因被上訴人係獲勝訴判決之一造，不得對原判決之該部
分理由上訴為指摘，於上訴人之上訴為有理由經本院發回後，仍
待原審法院就此部分另予審酌，併此指明。
據上論結，本件上訴為有理由。依民事訴訟法第四百七十七條第
一項、第四百七十八條第二項，判決如主文。
中　　華　　民　　國　九十四　年　　五　　月　 十九 　日
                      最高法院民事第五庭
                          審判長法官  蘇　茂　秋
                                法官  朱　建　男
                                法官  蘇　達　志
                                法官  陳　碧　玉
                                法官  王　仁　貴
      本件正本證明與原本無異
                                      書  記  官
中　　華　　民　　國　九十四　年　　六　　月　　一　　日
                                                      Ｔ
